【裁判字號】    99,訴,441
【裁判日期】    990706
【裁判案由】    清償債務
【裁判全文】
臺灣桃園地方法院民事判決               99年度訴字第441號
原      告  丙○○
訴訟代理人  張育祺律師
被      告  甲○○
            乙○○
共      同
訴訟代理人  張權律師
複  代理人  王永茂律師
上列當事人間清償債務事件，本院於民國99年6 月22日言詞辯論
終結，判決如下：
    主      文
被告應連帶給付原告新台幣肆佰萬元，及自民國九十七年七月一
日起至清償日止，按週年利率百分之五計算之利息。
訴訟費用由被告連帶負擔。
本判決於原告以新台幣壹佰參拾肆萬元供擔保後，得假執行。但
被告如以新台幣肆佰萬元預供擔保後，得免為假執行。
    事實及理由
一、原告主張：
  (一)被告甲○○於民國96年12月26日邀被告乙○○為連帶保證人
    ，向原告借款新台幣（下同）400 萬元，約定借款期間自96
    年12月26日起至97年6 月30日止，嗣原告於96年12月27日將
    前開款項全數匯入被告甲○○設於上海商業儲蓄銀行南崁簡
    易型分行，帳號為00000000000000之帳戶（下稱上海商銀帳
    戶），詎被告於期間屆至後迄今仍未清償。為此，爰依消費
    借貸及連帶保證之法律關係請求被告負連帶清償之責。
  (二)對被告抗辯所為之陳述：
    1.被告所主張投資大陸地區「昆山漢台碩貿易有限公司」（
      下稱漢台碩公司）者，實為「漢台科技股份有限公司」（
      下稱漢台公司），且投資時間為93年、投資金額為140 萬
      元，被告辯稱系爭400 萬元係相互投資之股金顯然不實。
      且漢台公司於96年12月間尚未公開發行，何來興櫃計畫？
      且依正常程序，應係先辦理興櫃後，再辦理現金增資，興
      櫃尚未完成，又何來現金增資之舉？且興櫃後之現金增資
      須公開對外募集，不能由公司董事私相授受，被告所辯顯
      不合理，無足採信。故無論被告甲○○匯入漢台公司之1
      千萬元是否為漢台公司現金增資之股金，此均為被告甲○○與漢台公司間之法律關係，與本件無關。
    2.被告甲○○於大陸經營漢台碩公司、昆山中漢、深圳中漢
      、漢台鴻等公司，經銷原告公司產品，迨至96年底時，已
      有2,000 餘萬元貨款未付，漢台公司因此向被告甲○○催
      討貨款，要求被告甲○○在年底前再付1,000 萬元貨款，
      被告甲○○向原告表示只有600 萬元現金，無法一次償還
      1,000 萬元，希望向原告調借400 萬元。而由於被告甲○○係原告引介給漢台公司之大陸經銷商，卻發生此積欠貨
      款之情形，原告為向公司股東交代，遂同意借款400 萬元
      予被告甲○○，讓被告甲○○湊足1,000 萬元返還漢台公
      司。依原證5 、6 之電子郵件均證明被告甲○○將96年12
      月27日匯款予漢台公司之1,000 萬元列帳為其大陸公司清
      償漢台公司之貨款，故該1,000 萬元並非被告甲○○對漢
      台公司現金增資認股之股金，而係被告甲○○為其大陸公
      司清償對漢台公司之貨款。
    3.漢台公司雖於96年12月26日召開董事會決議通過現金增資
      案，但被告甲○○於同年月27日所匯入之1,000 萬元並非
      對漢台公司增資之股款，蓋漢台公司增資設有驗資專戶，
      而該1,000 萬元並非匯入驗資專戶；且漢台公司董事會於
      同年月26日決議增資，距離增資基準日尚有1 個月，被告
      何須急於董事會決議次日即匯款？又被告辯以入股漢台公
      司1,000 萬元遭漢台公司用以抵充貨款云云，惟此係被告
      甲○○與漢台公司間之法律關係，與本件被告向原告借款
      為不同之法律關係，二者間並無同時履行抗辯權可資行使
      。被告如對漢台公司有何權利，自應對漢台公司主張，而
      不得據其對漢台公司之權利而對原告主張之。
  (三)並聲明：
    1.被告應連帶給付原告400 萬元及97年7 月1 日起至清償日
      止，按週年利率5%計算之利息。
    2.願供擔保，請准宣告假執行。
二、被告則以：
  (一)被告甲○○參與投資之漢台碩公司係漢台公司所生產產品在
    中國大陸地區長期合作之經銷商。而由原告擔任負責人之漢
    台公司自93年起即與被告甲○○共同投資成立漢台碩公司，
    可知原告個人與被告間確存有相互投資關係。原告於96年12
    月間向被告甲○○表示漢台公司於96年12月26日經董事會決
    議通過現金增資發行普通股5,000 千股，每股面額10元，以
    每股25元溢價發行，該公司並有興櫃計畫，邀被告甲○○以
    每股25元之價格認購40萬股，合計1,000 萬元，並表示可獲
    極大利益。被告甲○○當時對此鉅額投資曾表疑慮，原告遂
    表示其中400 萬元可由其支付，並視為原告另外對漢台碩公
    司之投資。被告甲○○遂同意以原告提議之相互投資方式，
    參加漢台公司增資案，故系爭400 萬元並非借款，而係被告
    甲○○對漢台公司之投資款。
  (二)嗣原告要求被告甲○○、乙○○就系爭400 萬元先後於96年
    12月26日、97年2 月18日簽立本件短期借款借據及票號為TH
    0000000 之本票，作為系爭400 萬元係由原告支出之證明，
    原告並表示該借據僅作為出資證明，絕不會於日後主張返還
    「借款」，被告始同意簽訂系爭借據。原告於系爭借據簽訂
    前，即有利用漢台公司名義對漢台碩公司進行投資，而原告
    當時提議出資400 萬元與被告甲○○共同購買漢台公司股票
    ，並以該筆款項作為其對漢台碩公司增加資本額之投資，該
    400 萬元可使原告獲得多重投資利益。原告於96年12月27日
    上午9 時16分將400 萬元匯入被告甲○○上海商銀帳戶後，
    被告甲○○即委託被告乙○○於同日上午10時2 分將1,000
    萬元匯入漢台公司設於玉山銀行南崁分行，帳號為00000000
    00000 之帳戶，故被告甲○○已依約履行投資漢台公司之出
    資義務，對原告並無積欠任何債務。且若系爭400 萬元係屬
    借款，被告乙○○豈有可能於收受原告匯款後，在不到1 小
    時內立即匯款1,000 萬元予漢台公司，可徵被告當時並無
    400 萬元之資金需求，該筆款項自非借款。
  (三)然漢台公司未依約交付400 張漢台公司現金增資發行股票，
    亦未辦理興櫃程序，被告甲○○即要求原告退還600 萬元，
    然原告均藉詞推託，其後竟表示對漢台公司之增資入股案作
    罷，被告甲○○已支出之600 萬元，逕行抵付漢台碩公司經
    銷漢台公司產品之應付貨款。因當時雙方仍有經銷產品關係
    ，且被告甲○○於經銷合作關係上較原告弱勢，不得已下只
    好同意原告之主張。而在此狀況下，原定相互投資案既已破
    局，被告自無履行原告對漢台碩公司之增資入股案。
  (四)又如漢台碩公司積欠漢台公司貨款，則借款人應為漢台碩公
    司，而非由被告甲○○以個人名義借款。且倘如原告所稱欲
    對漢台公司之股東有所交代，則何以漢台碩公司積欠2,000
    餘萬元，僅要求清償1,000 萬元？既然毋須全額清償，何不
    使被告甲○○依其實際資力償還600 萬元？且漢台鴻公司向
    原告給付貨款時，均係以開票方式，存入原告公司於香港地
    區之永豐銀行（Bank Sino Pac ）九龍分行，戶名：「
    HANTIC PRECISION TECHNOLOGY,INC 」，帳號000000000000
    0 之帳戶內，絕無可能自台灣地區直接匯款予漢台公司。如
    為清償貨款之用，其債權債務關係係存在於漢台鴻公司與
    HANTIC PRECISION TECHNOLOGY,INC 間，不可能由全無交易
    關係之被告乙○○以其名義直接匯款予漢台公司，故被告乙○○匯款1,000 萬元予漢台公司，自非清償漢台鴻公司貨款
    。原告另指被告甲○○簽發之本票係作為系爭借款之保證云
    云，然如需簽發本票作為借款之保證，何以於系爭借據簽訂
    時，不令被告乙○○同時簽發本票交予原告收執？況該本票
    之發票日為97年2 月18日，到期日則為98年1 月30日，與系
    爭借據之借款屆期日不符，又無連帶保證人為共同發票人，
    亦與常情不符。
  (五)漢台公司與被告甲○○所屬漢台碩公司、漢台鴻公司於97年
    2 月18日簽署「讓渡協議書」，購買前揭公司於大陸地區○○○○路，雙方約定讓渡價金為漢台公司股票60萬股，其後
    復於同年6 月16日變更讓渡價金為1,500 萬元。惟漢台公司
    遲未依約給付，經多次催促，漢台公司始通知被告甲○○所
    屬公司，將開會討論行銷通路之價金給付事宜。然開會是日
    ，原告竟指示漢台公司人員將與通知開會無關之議題先以電
    腦打字方式一併列入會議事項，被告甲○○當時曾表示異議
    ，然漢台公司人員卻揚言如不簽名出席，將拒絕討論行銷通
    路之履約事宜，被告甲○○受其脅迫，始於出席欄位簽名，
    詎會議開始後，原告竟表示行銷通路價金由60萬股漢台公司
    股票，降為424,000 股，致被告甲○○所屬公司無端損失
    440 萬元，被告甲○○強烈抗議無效後，即行退席，拒絕此
    不合理之要求。豈料原告於被告離去後，竟指示該公司人員
    以手寫方式填載決議內容，現更執此作為被告承認借款之證
    據，洵非適洽。
  (六)縱依原告所述，該本票係在確保系爭400 萬元之清償（此為
    假設語），亦因該紙本票形式上已將清償日延至98年1 月30
    日，並未得到被告乙○○之同意，則被告乙○○依民法第
    755 條規定及最高法院92年度台上字第1368號判決意旨，對
    該筆400 萬元亦可不負清償之責。並聲明：1.原告之訴駁回
    。2.如受不利益之判決請准供擔保宣告免為假執行。
三、不爭執之事項：
    本件原告主張被告甲○○、乙○○2 人於96年12月26日分別
    於一紙短期借款借據（下稱系爭借據）之借款人、連帶保證
    人欄簽章（被告甲○○部分蓋章，被告乙○○部分簽名及蓋
    章）；嗣原告於96年12月27日將400 萬元匯入被告甲○○之
    上海商銀帳戶；被告甲○○則於97年2 月18日簽發一紙面額
    為400 萬元之本票予原告等節，被告均不爭執，並據原告提
    出系爭借據、玉山銀行匯款申請書、本票各一紙均影本在卷
    可稽（見本院卷第6 、7 、36頁），應堪信為真實。
四、本院之判斷：
    依兩造前述爭執要旨，本件原告主張有無理由，應審酌者即
    ：(一)被告甲○○是否與原告確成立一消費借貸契約？而由被
    告乙○○任連帶保證人，擔保被告甲○○之債務？(二)被告抗
    辯被告於96年12月27日所匯之1,000 萬元，實屬對原告擔任
    負責人之漢台公司投資，而原告所匯之400 萬元則為原告對
    被告投資之漢台碩公司為投資一節，有無理由？經查：
  (一)本件被告甲○○與原告間確有成立一400 萬元之消費借貸契
    約，被告乙○○並任連帶保證人，保證被告甲○○之債務：
    1.查本件原告主張被告甲○○邀同被告乙○○擔任連帶保證
      人，向原告借貸400 萬元，借款期間約定為96年12月26日
      起至97年6 月30日止等節，此有被告所不否認簽署之系爭
      借據可證，關於兩造約定之借款金額、日期、連帶保證之
      責任內容，記載均甚明確。而原告亦確實交付借款400 萬
      元，以匯款之方式匯入被告上海商銀帳戶，亦有匯款申請
      書、被告提出之上海商銀存摺明細（見卷第30頁）等在卷
      可憑，可證兩造消費借貸契約確實成立。另被告甲○○亦
      依一般民間借款習慣，親自於97年2 月18日簽立面額400
      萬元本票一紙交付予原告，益證兩造確有消費借貸之事實
      無訛。至於何以被告甲○○於97年2 月18日始簽立系爭本
      票，對此被告訴訟代理人稱係因96年12月26日借款當時被
      告甲○○不在台灣，因此於翌年春節期間返台，始補簽一
      張本票400 萬元交予原告等語明確（見卷第24頁背面），
      故被告嗣後自反其上開陳述內容，辯稱若需簽發本票作為
      借款保證，應與借款同時為之，而與民間借貸實務不合云
      云（見卷第53頁），前後自相矛盾，自無可採。
    2.關於96年12月26日原告與被告甲○○間確實成立消費借貸
      契約一節，亦有98年6 月16日議題為「丙○○與甲○○借
      款協商會議」之會議記錄一份在卷可憑，其中明確記載：
      「關於甲○○96年12月27日向丙○○私人借款計
      4,000,000 元，還款計畫？（原議訂借貸六個月內償還，
      但迄今未償還）決議：(1)自97年10月起開始付利息，利率
      12% （年利率）(2)98年12月前償還本金（98年12月31日）
      」（見卷第48頁），而被告甲○○並親自簽名於其上。關
      於此會議之經過，亦據證人即負責記錄之漢台公司員工呂
      學志到庭證述：「原告請我把會議的開頭及400 萬元相關
      的議題先打成會議討論事項標題，以方便召開會議。會議
      召開的過程中，我本人其中有段時間不在場，但寫會議記
      錄時，是原告與被告二人及張振聰三人達成協議，再叫我
      進去謄寫會議記錄手寫部分，是原、被告雙方在場念出來
      之後，我據以填載。被告甲○○是在紀錄全部寫完之後才
      簽名。（被告共同複代理人問：若被告甲○○對內容亦同
      意，為何被告甲○○不蓋騎縫章？）被告甲○○當日沒有
      帶個人的私章，之後我在記載的後方有一類似L 小寫之符
      號，代表以下空白，我記得是要讓在場的人員明確知道，
      除了當時記載事項之外，沒有其他附記。」等語明確（見
      卷第44頁背面至45頁背面）。從而，由上開會議紀錄及證
      人呂學志之證詞可知，被告甲○○不僅於會議過程中全程
      在場，且親自於會議紀錄內容記載後簽名，應有承認該與
      原告私人間消費借貸債務存在之事實，益證原告主張可採
      。至被告辯稱：原告當時威脅若不簽名出席，將拒絕討論
      行銷通路之履約事宜，並於會議紀錄填載完畢前即憤而退
      席等節云云，並未提出證據以實其說，要無可採。
  (二)本件難認有被告所辯兩造有對各自經營之公司相互投資之關
    係之事實：
    1.被告雖辯稱：原告向被告甲○○表示漢台公司於96年12月
      26 日 經董事會決議通過現金增資發行新股並有興櫃計畫
      ，邀被告甲○○認購1,000 萬元，原告並表示其中400 萬
      元可由其支付，並視為原告另外對漢台碩公司之投資等節
      。然查，雖被告確有於96年12月27日將1,000 萬元匯入漢
      台公司玉山銀行之帳戶之事（見卷第30頁上海商銀存摺明
      細及第31頁匯款申請書），然被告所辯，兩造相互投資之
      事，其金額尚稱鉅大，竟未有何書面協議留存，捨此不為
      ，反簽立名為借據之書面，隱藏實為投資入股之事實，已
      有可疑。且若為相互投資，何需被告甲○○之父即乙○○
      作為連帶保證人，有悖常情，被告對此始終未為合理說明
      。且被告主張原告交付之400 萬元視為對被告所經營之大
      陸地區漢台碩公司之投資款一節，若確屬實，何以原告並
      未要求書面之證明以示為投資款，並保留日後主張獲利或
      轉讓之證明，反僅以借款為其名義？且被告亦從未提出原
      告該等資金嗣後有投入漢台碩公司之入股證明等事證以佐
      其說。從而，難認被告此部分辯稱可以採信。
    2.另被告主張被告甲○○嗣後有要求原告退還600 萬元，然
      原告竟表示被告甲○○提出之600 萬元，逕行抵付漢台碩
      公司經銷漢台公司產品之應付貨款，被告甲○○迫於合作
      上弱勢，只得同意等節，亦無證據足資證實；且若被告主
      張屬實，則被告甲○○個人此等「投資款」，何得逕自轉
      為漢台碩公司抵償債務，亦未符常情。
    3.另按，本國發行人符合下列條件者得申請其股票登錄為櫃
      檯買賣：一、為公開發行公司。二、已與證券商簽訂輔導
      契約。三、經二家以上輔導推薦證券商書面推薦，惟應指
      定其中一家證券商係主辦輔導推薦證券商，餘係協辦輔導
      推薦證券商，並由主辦輔導推薦證券商檢送最近一個月對
      該公司之「財務業務重大事件檢查表」（以下簡稱「檢查
      表」）（附表一）。四、在本中心所在地設有專業股務代
      理機構或股務單位辦理股務。五、募集發行之股票及債券
      ，皆應為全面無實體發行。財團法人中華民國證券櫃檯買
      賣中心證券商營業處所買賣興櫃股票審查準則第6 條第1
      項定有明文。依上開規定，登錄興櫃之股票，必須是公開
      發行公司，並且經二家以上證券承銷商申報輔導，並由此
      等證券承銷商推薦，始得向櫃檯買賣中心申請登錄興櫃股
      票。被告雖抗辯原告以漢台公司即將辦理興櫃登錄為餌，
      誘其提出資金投資，惟對此原告則主張漢台公司於96年12
      間尚未公開發行，尚不符合辦理登錄興櫃買賣之要件，而
      被告亦未再就原告曾辦理公開發行、登錄興櫃等手續加以
      舉證，自難認其此部分抗辯可採。況即便被告所匯入漢台
      公司之1,000 萬元款項確係為購置漢台公司即將發行之新
      股所準備（此可參酌被告提出漢台公司財務報表附註，見
      卷第57頁），被告之投資款項不會無疾而終。且並無證據
      證明兩造曾約定原告對於被告甲○○之借款，因漢台公司
      並未辦理興櫃成功，即可不返還。綜此，被告持上開理由
      拒絕返還對原告之借款，均無理由。
  (三)另被告辯稱：依原告主張，系爭本票係在確保系爭400 萬元
    之清償，亦因該紙本票形式上已將清償日延至98年1 月30日
    ，並未得到保證人乙○○之同意，則被告乙○○依民法第75
    5 條規定自得主張不負保證責任云云。按，就定有期限之債
    務為保證者，如債權人允許主債務人延期清償時，保證人除
    對於其延期已為同意外，不負保證責任，民法第755 條雖有
    明文。然系爭本票上之98年1 月30日，不過為單純到期日之
    記載，並無其他特別註記情形，足認原告與被告甲○○有就
    原消費借貸債務之清償日為延後之約定，從而，被告乙○○
    亦不得依照上開民法規定主張不負保證人之責，附此敘明。
五、綜上，原告依與被告甲○○之間之消費借貸契約，及與被告
    乙○○之間連帶保證之法律關係，請求被告連帶給付其400
    萬元，及依系爭借據所約定之借款期間之翌日即97年7 月1
    日起至清償日止，按法定利率即年息5%計算之遲延利息，為
    有理由，應予准許。又兩造均陳明願供擔保，聲請宣告假執
    行或免為假執行，經核均無不合，爰分別酌定相當擔保金額
    准許之。
六、本件事證已臻明確，兩造其餘之主張、陳述及所提之證據資
    料，核與判決結果無何影響，爰不一一論述，附此敘明。
七、據上論結，本件原告之訴為有理由，依民事訴訟法第78條、
    第390 條第2 項、第392 條第2 項，判決如主文。
中    華    民    國    99    年    7     月    6     日
                    民事第二庭  法  官  楊晴翔
以上正本係按原本作成。
如對本判決上訴，須於判決送達後20日內向本院提出上訴狀。如
委任律師提起上訴者，應一併繳納上訴審裁判費。
中    華    民    國    99    年    7     月    7     日
                                書記官  黃盈菁

司法院資訊處製作；財團法人民間司法改革基金會備份。
